【裁判字號】    98,上易,318
【裁判日期】    981124
【裁判案由】    拆屋還地
【裁判全文】
臺灣高等法院臺中分院民事判決  98年度上易字第318號
上  訴  人  丁○○
訴訟代理人  洪明儒律師
視同上訴人  甲○○
訴訟代理人  丁○○
被 上 訴人  乙○○
            丙○○
共      同
訴訟代理人  蔡順居律師
上列當事人間請求拆屋還地事件，上訴人對於中華民國98年6月
23日臺灣南投地方法院97年度訴字第263號第一審判決提起上訴
，本院於98年11月10日言詞辯論終結，判決如下：
    主  文
上訴駁回。
第二審訴訟費用由上訴人負擔。
    事實及理由
甲、程序事項
    按性質上必須合一確定之共同訴訟，依法一人有上訴者，應
    視與全體所為之上訴同（最高法院20年上字第1520號判例要
    旨參照）。查：本件關於原判決主文「上訴人丁○○、甲○
    ○應將坐落南投縣埔里鎮○○段743地號土地上如附圖所示
    ：C部分面積40.11平方公尺之磚造平房、E部分面積22.98平
    方公尺之磚造平房（即公廳）、F部分面積3.80平方公尺之
    磚造平房（即廁所）等地上物拆除，並將土地返還被上訴人
    丙○○。上訴人丁○○、甲○○應將坐落南投縣埔里鎮○○
    段744之1地號土地上如附圖所示：A部分面積5.74平方公尺
    之鐵製棚架、B部分面積77.81平方公尺之磚造平房、D部分
    面積7.34平方公尺之磚造平房（即公廳）、G部分面積13.67
    平方公尺之磚造平房（即廁所）等地上物拆除，並將土地返
    還被上訴乙○○。」所示，拆除原判決附圖所示建物部分，
    因該建物之處分權屬丁○○、甲○○所有，甲○○應與丁○
    ○同負拆除該建物返還系爭土地之義務。是其訴訟標的對於
    該共同訴訟之各人，必須合一確定，是本案性質上既係必須
    合一確定之共同訴訟，依民事訴訟法第56條第1項第1款規定
    ，上訴人丁○○之上訴效力及於同造當事人甲○○，甲○○
    雖未據對原判決聲明不服，亦視為已上訴，而為視同上訴人
    。
乙、實體事項
壹、被上訴人方面：
一、被上訴人起訴主張：
（一）南投縣埔里鎮○○段743、744-1地號土地（以下稱系爭土
      地）上之房屋，被上訴人乙○○曾以蔡秋庭、蔡為新、戊
      ○○、蔡福來等4人為上訴人，請求拆屋還地，結果雙方
      以和解結案之後，被上訴人乙○○將部份土地移轉予女兒
      即被上訴人丙○○。被上訴人等2人依上述和解筆錄內容
      ，請求蔡秋庭等4人依約拆屋還地，結果蔡秋庭、蔡為新
      、蔡福來等3人已履約拆屋還地。戊○○部分，則由其弟
      即上訴人丁○○及弟媳即上訴人甲○○出面聲稱系爭房屋
      係其夫妻所有，並提出其夫妻及2名小孩蔡慎瀅、蔡晴安
      設籍於此為證。
（二）被上訴人乙○○與上訴人蔡秋庭間之三七五租約已解除，
      並註銷三七五租約登記。上訴人丁○○、視同上訴人甲○
      ○（下稱上訴人等）雖聲稱地上物為其夫妻所有，但已無
      使用土地權源，依民法第767條規定，自應依法拆屋還地
      。
二、被上訴人於本院補充陳述：
（一）系爭土地之耕地375租約顯因法院和解而終止，且塗銷在
      案，上訴人已無正當占有權源，被上訴人即得依民法767
      條規定，請求拆屋還地。
（二）參照最高法院75年度台上字第801號判例意旨，本件系爭
      土地之耕地375租約既經終止塗銷在案，被上訴人等當得
      本於租賃物返還請求權及所有物返還請求權，請求上訴人
      等拆屋還地。
貳、上訴人方面：
一、上訴人於原審則以：
    被上訴人主張所返還如原審判決附圖所示之A、B部分，是前
    戶長蔡進來居住之農舍平房、C部分為擺放農具及廁所，前
    戶長蔡進來過世後，係經戊○○、蔡明奇同意，上訴人丁○
    ○始於民國（下同）79年12月12日於原戶申請登記繼任為戶
    長，而戊○○、蔡明奇已相繼搬出。被上訴人主張其已與蔡
    秋庭等4人和解，而要求上訴人一家人必須搬遷，然該和解
    筆錄作成時上訴人等並非當事人，該和解筆錄對上訴人等尚
    無拘束力，且該和解筆錄疑點甚多。上訴人丁○○係繼承蔡
    進來生前耕作之土地，於其上種植檳榔至今有15、17年之久
    ，並無違三七五減租條例情事。是本件被上訴人之訴無理由
    。
二、上訴人於本院補充陳述：
（一）上訴人丁○○為系爭土地之承租人，並非無權占用：
  １、系爭坐落南投縣埔里鎮○○段743、744-1號土地上之建物
      ，係因上訴人之祖父蔡牛向被上訴人乙○○之父承租同段
      743、744號土地耕種時，由乙○○之父同意蔡牛興建原為
      土造之房屋，嗣後蔡牛過世後，由蔡牛之長子蔡聆繼任戶
      長，自40年耕地三七五減租條例施行後，遂由蔡聆與上訴
      人乙○○簽立三七五耕地租約。上訴人之父蔡進來為蔡牛
      之三子（蔡聆之三弟），蔡聆與被上訴人乙○○簽立三七
      五耕地租約時，並未分家，是蔡進來與蔡聆及其他兄弟共
      同耕種系爭耕地，係由蔡聆以戶長身分代表其他家屬與被
      上訴人乙○○簽立租約，此有原法院94年度訴字第12號判
      決書可稽。而蔡進來過世後，原由蔡進來耕種之耕地乃交
      給上訴人繼續耕種迄今，合先說明。
  ２、系爭土地上之建物，係由蔡牛所興建。蔡牛過世後，於蔡
      進來承租期間，再由蔡進來翻修成為磚造建築物。而蔡進
      來於79年12月9日過世，原由蔡進來耕種之耕地乃交給上
      訴人繼續耕種迄今。前揭台灣南投地方法院94年度訴字第
      12號民事訴訟，係由被上訴人乙○○對蔡秋庭（蔡聆之子
      ）、蔡為新、戊○○（蔡進來之子，上訴人丁○○之兄）
      、蔡福來所提起。其中之上訴人戊○○雖為蔡進來之子，
      但其自78年3月1日即蔡進來過世以前，即已遷出至台北縣
      新店市，其不可能再於系爭土地耕種。且上訴人丁○○始
      終居住於系爭土地務農，並於蔡進來過世後繼任戶長，此
      有蔡進來、戊○○、丁○○之戶籍登記簿可稽（本院卷第
      26頁）。足見蔡進來過世後，其所遺之系爭土地租賃權利
      乃由丁○○繼承取得，戊○○並非權利人，無權與被上訴
      人乙○○達成和解。縱退步言，認為蔡進來所遺之土地租
      賃權利應由蔡進來之全體繼承人繼承，則蔡進來之遺產於
      分割前應由全體繼承人公同共有，其處分或權利行使應得
      全體繼承人同意(民法第1151條、第831條準用第828條第2
      項規定)。另參照民法第263條準用第258條第2項規定，，
      其終止租賃契約意思表示應由全體權利人為之，亦非戊○
      ○一人可擅作決定。
  ３、系爭土地確為上訴人耕種居住之事實：
    (1)證明書乙張，用以證明上訴人曾於82年前後向訴外人黃陳
      添來購買檳榔樹苗，並栽種於系爭土地之上，系爭土地確
      為上訴人耕種之事實。
    (2)依上訴人之子女蔡禎瀅自93年起就讀於南投縣立埔里國小
      附設幼稚園之證明書乙張，用以證明上訴人確實居住於南
      投縣埔里鎮區之事實。
    (3)依上訴人郵局轉帳台電電費之交易清單、台電公司電費收
      據各乙張，以及上訴人繳納南投縣埔里鎮公所94年度非自
      來水用戶一般廢棄物清除處理費繳款書，用以證明上訴人
      於88年起即已繳納系爭土地上房屋（門牌號碼：南投縣埔
      里鎮○○路40號）之用電，及自94年度起繳納廢棄物處理
      費用，系爭土地確為上訴人使用居住之事實。
（二）被上訴人於另案與蔡秋庭 (蔡聆之子)、蔡為新、戊○○
      (蔡進來之子，上訴人丁○○之兄)、蔡褔來等人所為之訴
      訟上和解，不能拘束上訴人：
  １、前揭台灣南投地方法院94年度訴字第12號民事訴訟，係由
      被上訴人乙○○對蔡秋庭（蔡聆之子）、蔡為新、蔡明來
      之子，上訴人丁○○之兄、蔡福來所提起。其中之上訴人
      戊○○雖為蔡進來之子，但其自78年3月l日即蔡進來過世
      以前，即已遷出至台北縣新店市，不可能再於系爭土地耕
      種。且上訴人丁○○始終居住於系爭土地務農，並於蔡進
      來過世後繼任戶長，於系爭土地居住耕種，此有蔡進來、
      戊○○、丁○○之戶籍登記簿，及前揭文書可稽（本院卷
      第47至54頁）。足見蔡進來過世後，其所遺之系爭土地租
      賃權利乃由丁○○繼承取得，戊○○並非權利人，無權與
      被上訴人乙○○達成和解。
  ２、又戊○○於鈞院98年10月8日準備程序中，陳稱其並未將
      被上訴人另案訴訟之事告知上訴人，而是在其與被上訴人
      等人和解後才告知上訴人，上訴人亦未收到被上訴人於另
      案和解時所提供之和解金。由是可知，上訴人對於被上訴
      人另案提出訴訟，及事後達成和解等事宜，確不知情。
  ３、蔡進來所承租之被上訴人土地，於蔡進來過世後係交由上
      訴人丁○○耕種，戊○○非權利人，其擅自以自己名義與
      被上訴人和解，對上訴人不生效力。縱退步言，認為蔡進
      來所遺之土地租賃權不應由蔡進來之全體繼承人繼承，則
      蔡進來之遺產於分割前應由全體繼承人公同共有，其處分
      或權利行使應得全體繼承人同意(民法第1151條、第831條
      準用第828條第2項規定)。另參照民法第263條準用第358
      條第2項規定，其終止租賃契約意思表示應由全體權利人
      為之，亦非戊○○一人可擅作決定。
  ４、準此以言，被上訴人乙○○固曾就前揭台灣南投地方法院
      94年度訴字第12號民事事件，於二審時達成訴訟上和解。
      然而上訴人並非該事件當事人，不受和解之拘束。上訴人
      對系爭土地之租賃權利應繼續存在。
（三）南投縣埔里鎮公所檢呈原審之三七五耕地租約登記簿，就
      系爭土地所為之「終止租約」、「耕作權放棄」等登記，
      對實際存在之租賃權並無影響
  １、『耕地三七五減租條例第6條第1項載「本條例施行後耕地
      租約應一律以書面為之，租約之訂立、變更、終止或換訂
      ，應由出租人會同承租人申請登記」云云，係為保護佃農
      及謀舉證上便利而設，非謂凡租約之訂立、變更、終止或
      換訂，須經登記，始能生效（最高法院51年台上字第2629
      號判例參照）。換言之，三七五租約變動之登記，對於租
      賃權利之存在、消滅並無任何影響。
  ２、原審卷第47、48頁所示南投縣埔里鎮公所函文及三七五耕
      地租約登記簿，雖記載「終止租約」、「耕作權放棄」等
      語，顯係根據前揭不能拘束上訴人之訴訟上和解所為，該
      等行政上之登記非可因而使上訴人合法取得之租賃權利歸
      於消滅。原審不察，逕以該等三七五耕地租約登記簿之登
      載而謂上訴人無權占有，實屬不當。
（四）次查農業用地允許興建農舍，係為提供有心經營者於該農
      地上興建「具有居住兼具放置農機具」之需求，以便利從
      事農事工作，應視為農地容許使用之一種。是上訴人就系
      爭土地上之建物，係由蔡牛、蔡進來繼承而來，其目的係
      為耕種三七五耕地而居住，並非無占有權源。
（五）綜上，被上訴人乙○○固曾就前揭台灣南投地方法院94年
      度訴字第12號民事事件，於二審時達成訴訟上和解。然而
      上訴人並非該事件當事人，不受和解之拘束。且蔡進來與
      被上訴人乙○○間租賃關係，於蔡進來過世後即由上訴人
      繼承取得，乙○○與其他非權利人和解，亦不影響上訴人
      所繼承取得之土地租賃權利，上訴人對系爭土地並非無權
      占有甚明。
參、原審經審酌兩造所提出之攻擊防禦方法後，認上訴人等並無
    占有系爭土地之合法權源，竟以占有使用原審判決附圖所示
    A、B、C、D、E、F、G之地上物等方式無權占有使用系爭土
    地，從而，被上訴人依民法第767條規定，請求上訴人等將
    系爭743地號土地上如原審判決附圖所示：C部分面積40.11
    平方公尺之磚造平房、E部分面積22.98平方公尺之磚造平房
    （即公廳）、F部分面積3.80平方公尺之磚造平房（即廁所
    ）等地上物拆除，並將土地返還被上訴人丙○○，並將系爭
    744-1地號土地上如原審判決附圖所示：A部分面積5.74平方
    公尺之鐵製棚架、B部分面積77.81平方公尺之磚造平房、D
    部分面積7.34平方公尺之磚造平房（即公廳）、G部分面積
    13.67平方公尺之磚造平房（即廁所）等地上物拆除，並將
    土地返還被上訴人乙○○，為有理由，應予准許。上訴人不
    服第一審判決提起上訴，於本院上訴聲明為：原判決廢棄
    。被上訴人在第一審之訴駁回。第一、二審訴訟費用由
    被上訴人負擔。被上訴人於本院答辯聲明為：上訴駁回。
    上訴費用由上訴人負擔。
肆、兩造不爭執之事實：
一、被上訴人乙○○原為系爭743地號土地、系爭744-1地號土地
    等土地之所有權人，其後被上訴人乙○○將系爭743地號土
    地之所有權移轉登記予被上訴人丙○○；系爭743地號土地
    上如原審判決附圖所示：C部分面積40.11平方公尺之磚造平
    房、E部分面積22.98平方公尺之磚造平房（即公廳）、F部
    分面積3.80平方公尺之磚造平房（即廁所）及系爭744-1地
    號土地上如原審判決附圖所示：A部分面積5.74平方公尺之
    鐵製棚架、B部分面積77.81平方公尺之磚造平房、D部分面
    積7.34平方公尺之磚造平房（即公廳）、G部分面積13.67平
    方公尺之磚造平房（即廁所）等地上物現為上訴人等占有使
    用等事實，已據被上訴人提出系爭743地號土地、系爭744-1
    地號土地之土地登記第一類謄本為證（原審卷第24、23頁）
    ，復為上訴人所不爭執（原審卷第67頁），且經原審法院至
    系爭土地勘驗並囑託南投縣埔里地政事務所測量，製有勘驗
    測量筆錄及現場照片各1份（原審卷第51至52頁、第53至56
    頁），並有該地政事務所複丈日期98年1月19日土地複丈成
    果圖（即原審判決附圖）在卷可憑（原審卷第72頁），足認
    上開事實為真正。
二、系爭744-1地號土地係於95年10月11日由埔里鎮○○段744地
    號分割而來，有土地登記謄本在卷可稽（原審卷第23頁）。
三、尚未分割前之埔里鎮○○段○段744地號土地前經被上訴人
    乙○○與訴外人蔡聆（按係上訴人丁○○之父親蔡進來之兄
    ）訂立耕地375租約，嗣被上訴人乙○○以訴外人蔡秋庭（
    蔡聆之子）、蔡為新（蔡聆之兄弟）、戊○○、蔡福來（蔡
    聆之兄弟）為被告，提起耕地租佃爭議事件，主張依據耕地
    三七五減租條例第17條第1項終止系爭租約，請求蔡秋庭、
    蔡為新、戊○○、蔡福來將埔里鎮○○段743、744地號土地
    上之地上物拆除，並將土地返還被上訴人乙○○（關於該件
    訴訟，以下稱前案），經原審法院以94年度訴字第12號民事
    判決駁回乙○○之訴，乙○○上訴以後，於本院95年度上字
    第6號耕地租佃爭議事件審理中，兩造於95年6月20日成立和
    解，乙○○同意給付蔡秋庭、蔡為新、戊○○、蔡福來補償
    金新台幣500萬元，蔡秋庭、蔡為新、戊○○、蔡福來則同
    意協同乙○○辦理塗銷埔里鎮○○段744地號土地之耕地375
    租約；其後埔里鎮○○段744地號土地之耕地375租約，承租
    人放棄耕作權，並終止租約等情，業經本院調取原審法院94
    年度訴字第12號、本院95年度上字第6號耕地租佃爭議事件
    卷宗審閱無誤，復有南投縣埔里鎮公所97年12月1日埔鎮工
    字第0970027481號函及所附上開土地之耕地375租約登記簿
    影本在卷可佐（原審卷第47頁、48至49頁）。
伍、本件之爭點：上訴人等以占有使用前揭地上物等方式占用系
    爭土地，有無正當權源？
一、按以無權占有為原因，請求返還土地者，占有人對土地所有
    權存在之事實無爭執，而僅以非無權占有為抗辯者，土地所
    有權人對其土地被無權占有之事實無舉證責任，占有人自應
    就其取得占有係有正當權源之事實證明之。準此，上訴人等
    自應就其等占有系爭土地之合法權源負舉證之責。
二、上訴人雖主張渠係本於375租約占有使用系爭土地，本院95
    年度上字第6號耕地租佃爭議事件之和解筆錄效力不及於上
    訴人云云，然查：
（一）上訴人丁○○主張渠亦係系爭744-1地號上375租約之承租
      人，無非係以最高法院52年台上字第1014號判例及前案之
      原審法院94年度訴字第12號判決為其依據，然按最高法院
      52 年台上字第1014號判例意旨謂「凡戶長出名承租之耕
      地，而由未分家之兄弟共同承耕，嗣後因分家關係，而將
      該租來之耕地分耕者，自應解為該戶長所訂租約，係自始
      以戶長資格代表未分家之兄弟全體所為之法律行為，其事
      後分耕，不僅與轉租情形有別，且應認為分耕人與出租人
      間，亦已發生租賃關係，無耕地三七五減租條例第16條所
      定轉租無效之適用。」是該判例主要係針對戶長名義所訂
      之375租約，若事後分耕予其他兄弟之情形，最高法院認
      為並非耕地三七五減租條例第16條所定之轉租，而原審法
      院94年度訴字第12號判決亦係根據前開判例而認定前案無
      不自任耕作而轉租之情事；至於上開判例內所述「應認為
      分耕人與出租人間，亦已發生租賃關係」，並非謂分耕人
      亦係375租約之承租人，是以上訴人丁○○據此判例而認
      其亦係系爭744-1地號上375租約之承租人云云，尚非有據
      ；況系爭375租約之原承租名義人蔡聆死亡後，蔡聆之長
      子蔡秋庭即出具切結書，以現耕繼承人身分向埔里鎮公所
      聲請辦理375租約變更登記，並陳明「如有其他繼承人將
      來對該承租權之繼承有所爭議時，願負一切法律責任」之
      切結書一份附於前案原審卷第66頁為憑，是以系爭375 租
      約之承租權在蔡聆死亡後，應認係由蔡秋庭一人繼承承租
      權無誤，是以上訴人丁○○主張渠為系爭375租約之承租
      人云云，自非可採。
（二）上訴人等雖提出其等及子女蔡慎瀅、蔡晴安之全戶戶籍謄
      本為證（原審卷第74至75頁），以證明上訴人全家均設籍
      於系爭土地上之事實，惟查，此係因系爭744-1地號分割
      前之744地號土地前經本件被上訴人乙○○與訴外人蔡聆
      訂立耕地375租約，上訴人等取得系爭土地承租人蔡聆、
      蔡秋庭之同意而得使用系爭土地，故上訴人全家得以設籍
      於系爭土地上，並不足以證明上訴人等為375租約之承租
      人，今蔡聆或蔡秋庭之375租約既因蔡秋庭放棄耕作權而
      終止，即難認上訴人等仍有占有系爭土地之合法權源。
（三）綜上，上訴人等並未能舉證證明其等使用之上開地上物占
      有系爭土地具有合法權源，是被上訴人主張上訴人等無權
      占用被上訴人所有之系爭土地等事實，應堪採信。
陸、按所有人對於無權占有或侵奪其所有物者，得請求返還之。
    對於妨害其所有權者，得請求除去之。民法第767條前段、
    中段定有明文。而綜上所述，本件上訴人辯稱渠等係有權占
    用系爭土地，為不足採，被上訴人之主張尚屬可信。從而，
    上訴人主張本於民法第767條所有權排除侵害之法律關係，
    請求被上訴人將系爭743地號土地上如原審判決附圖所示：C
    部分面積40.11平方公尺之磚造平房、E部分面積22.98平方
    公尺之磚造平房（即公廳）、F部分面積3.80平方公尺之磚
    造平房（即廁所）等地上物拆除，並將土地返還被上訴人丙
    ○○，並將系爭744-1地號土地上如原審判決附圖所示：A部
    分面積5.74平方公尺之鐵製棚架、B部分面積77.81平方公尺
    之磚造平房、D 部分面積7.34平方公尺之磚造平房（即公廳
    ）、G部分面積13.67平方公尺之磚造平房（即廁所）等地上
    物拆除，並將土地返還被上訴人乙○○，為有理由，應予准
    許。原審為被上訴人勝訴之判決，依法並無不合。上訴意旨
    指摘原判決不當，求予廢棄改判，為無理由，應予駁回。
柒、本件事證已明，兩造其餘之攻擊、防禦方法，認均不足以影
    響本判決之結果，自無逐一詳予論駁之必要，併此敘明。
據上論結，本件上訴為無理由，依民事訴訟法第449條第1項、第
78條、第85條第1項前段，判決如主文。
中    華    民    國    98    年    11    月    24    日
                民事第二庭    審判長法  官  邱森樟
                                    法  官  謝說容
                                    法  官  蔡秉宸
以上正本係照原本作成。
不得上訴。
                                    書記官  洪麗華
中    華    民    國    98    年    11    月    25    日
                                                      Ｓ


司法院資訊處製作；財團法人民間司法改革基金會備份。
